最高法院刑事判決　　　　　　九十六年度台上字第五四九０號
上　訴　人　甲○○
選任辯護人　連耀霖律師
上列上訴人因妨害性自主案件，不服台灣高等法院中華民國九十
六年八月九日第二審更審判決（九十六年度上更(二)字第二一六號
，起訴案號：台灣板橋地方法院檢察署八十九年度偵字第一六七
六八、一八六八六號），提起上訴，本院判決如下：
    主  文
原判決撤銷，發回台灣高等法院。
    理  由
本件原判決撤銷第一審關於甲○○部分之科刑判決，改判仍論處
上訴人甲○○以對未滿十四歲之女子以違反其意願之方法而為性
交罪刑（處有期徒刑八年四月），固非無見。
惟查：（一）兒童性侵害偵訊輔助娃娃（anatomical dolls）係
被複製成人體各部位器官之柔軟布娃娃。司法調查或偵、審機關
人員使用兒童性侵害偵訊輔助娃娃作為輔助被害兒童陳述之工具
，在於利用此類無生命之道具，藉由適當之線索與問題，以改善
年幼之被害者（尤其是二歲半至五歲半之兒童）對於所遭遇之性
侵害事件描述或表達能力之不足，並緩和其驚窘之情緒，使被害
兒童得以回想或重演過往事情之經過，經由簡單之口語對話或非
口語之方式而為意思之表達。此類被害兒童之陳述筆錄或書面，
類皆係由使用輔助娃娃者於行詢（訊）問時自己製作（自問自錄
），或經詢（訊）問者事後整理再為製作，與一般詢（訊）問採
一問一答方式不同，自不免有所疏略或發生失真、甚至不無曲解
原意之危險。使用者是否正確解讀被害兒童與布娃娃間之舉（互
）動，以及是否非以引導性或暗示性之態度而適當地使用輔助娃
娃，關乎所取得之供述得否作為證據使用。基於被告之利益及公
平正義原則之維護，事實審法院對於此類供述證據自應為相當之
調查及為必要之說明，否則即難謂無調查證據未盡及判決理由不
備之違法。本件被害兒童Ａ３（女，民國○○○年○月○○日生
，姓名在卷）於八十九年七月十五日接受司法警察陳○○詢問時
甫滿三歲；依原判決所引證人陳○○於審判中之證述（見原判決
理由貳、二、<一>），陳○○雖係以二個輔助娃娃（一男一女）
詢問Ａ３，並於Ａ３陳述後再綜合整理據以製作警詢筆錄；惟原
判決所認定之上訴人以其大拇指「進入」Ａ３之性器乙情，並未
載錄於警詢筆錄；陳○○於審判中固另證稱：「（當天過程中，
有無聽到小孩子說任何人或第三者以手指頭插入陰道？）我是問
是不是插進去，他是點點頭，然後不語。」、「（你是問什麼？
）我是問阿伯是不是用手指頭插入你尿尿的地方，他點點頭後就
沈默不語。」等語，惟與Ａ３之母Ａ１（姓名及年籍在卷）於偵
查中具狀陳述其陪同Ａ３至警局應詢之經過，並不盡相符（見八
十九年度偵字第一六七六八號卷第二八頁書狀第十點）。審認Ａ
１陪同Ａ３應詢之經過（包括女警之詢問及Ａ３之回答等）甚為
詳盡，如若屬實，即與判斷詢問者有無行誘導性詢問及是否正確
解讀Ａ３與娃娃間之對話與舉動，至有關係。上訴人既一再爭執
陳○○之證述及其製作之Ａ３警詢供述失真，為究明真實，自有
調取該次警詢錄音及錄影帶，並傳喚證人Ａ１及陳○○到庭勘驗
、逐一比對之必要性，並記明Ａ３之每一個動作及回答內容，以
憑判斷筆錄之記載與其陳述（含動作）有無不符，得否作為證據
使用，尤可驗證及釐清陳○○所證其與Ａ１間上揭未載於筆錄所
為詢、答（點頭）內容之虛實（司法警察就其所未記載於筆錄之
「詢問被害人及被害人之陳述」等內容，於審判中作證所為之供
述，屬於轉述原始證人之陳述，性質上為傳聞供述）。原審未遑
進一步調查究明，並為必要之論述，遽行論斷，自難昭折服。（
二）刑事訴訟法第一百五十九條之三，係為補救採納傳聞法則，
實務上所可能發生蒐證困難之問題，於本條所列各款原始陳述人
於審判中無法到庭或雖到庭而無法陳述或拒絕陳述之情形下，承
認該等審判外之陳述，得為證據之規定。本條之規定，究屬「例
示」或「列舉」之規定，見解容有不同（有謂本條所揭示之不能
陳述之事由，係參考日本刑事訴訟法第三百二十一條第三款之立
法例而設，該國判例認為其刑事訴訟法第三百二十一條所定不能
陳述之情形係屬於例示性之規定，而非限制性規定。亦有認為本
條第四款之規定，為日本刑事訴訟法第三百二十一第三款規定所
無，依本條規定之形式上觀察，當係列舉規定），然此項未能供
述或不能供述之原因，係指於審判中為證據調查之際，仍然存在
之情形而言，如法院於調查證據時，此一原因已然不存在，即無
本條規定之適用。原判決先以「Ａ３係未滿三歲之兒童，倘令其
至法庭內為訊問，不僅可預料其未能理解訊問內容，衡諸情理，
對兒童顯有過苛，應認Ａ３屬於審判中無法陳述情形」，又謂「
警員陳○○對於Ａ３之訊問係以娃娃玩具輔助，不致有不當訊問
發生，且衡諸Ａ３年齡、智商，其對於事實之是非對錯已有相當
認知能力，此可參酌○○縣立○○醫院（下稱○○醫院）心理諮
商會談紀錄資料，因此Ａ３於警局之陳述，有客觀上令人信賴情
形」，並認Ａ３警詢中所述，有證明犯罪事實並使用之必要性，
而具證據能力等由（見原判決理由壹）。關於Ａ３能否陳述之說
明，不惟理由先後矛盾，且原審審判時Ａ３年已十歲，原判決所
認無法陳述之原因，是否已不存在（原法院更一審經傳喚但未到
庭，見原審更<一>卷第三九頁以下），尚非無疑。原判決自行懸
揣，遽謂Ａ３有不能陳述之情形，依上開規定認其警詢供述得為
證據，其法則之適用難謂適當。（三）事實之認定與理由之說明
及所憑之證據，必須互相適合一致，否則即屬判決理由矛盾之當
然違背法令。依案內資料所載，Ａ３先於八十九年七月十五日至
○＊紀念醫院（下稱○＊醫院）驗傷，其傷勢載為「內皮較紅、
有壓痛，處女膜完整」，又於八十九年七月二十日到○○醫院驗
傷，記載「右側會陰前庭部有５×３公分紅腫，處女膜沒有裂傷
」，有受理疑似性侵害事件驗傷診斷書二件可稽。原判決於理由
欄內說明上開二份診斷書所記載Ａ３之傷勢並不相同，於事實欄
則載認：上訴人以其性器以外之大姆指進入並按壓Ａ３之性器，
造成Ａ３「陰部內皮較紅，有壓痛」，似僅採認第一份診斷書之
記載作為上訴人犯罪事實之認定。如若無訛，原判決併採用第二
份診斷書為論罪之證據，並謂「本案被害人Ａ３陰部受傷情形，
除依○○醫院賴○○診斷資料與證述外，尚參酌○＊醫院出具之
診斷書所載及該醫院醫師張○○證述」云云，即不無事實認定與
所採證據不相適合之違誤。（四）本件兩份診斷書記載之文字容
有不同，然據○＊醫院另函復：「經檢查，發現其（即Ａ３）小
陰唇內兩側內皮泛紅，左下方有一明顯的壓痛處，故在診斷書上
寫『內皮較紅，有壓痛』，並畫上壓痛點位置。」及○○醫院函
稱：「在上述紅腫區塊內尚有２×３公分之瘀傷。」等情（見第
一審卷<二>第一二一至一二三頁），則依Ａ３就診經過所載「小
陰唇內兩側內皮泛紅」與「右側會陰前庭部紅腫」，以及「小陰
唇內左下方有一明顯的壓痛處」與「紅腫區塊內之瘀傷」，在醫
學上之解讀有何不同？各該診斷醫師究竟如何檢視而為記載？有
無可能實係同一原因造成，僅因診斷醫師檢視之程度有別而生差
異？如謂第二份診斷書之傷勢與本案無關，則Ａ３既已由其母接
回照顧，該傷勢係如何造成？凡此疑點，均尚待釐清，且與證據
之判斷攸關。原審悉未為調查審認明白，遽行認定，自尚欠允洽
。以上或為上訴意旨所指摘，或為本院得依職權調查之事項，應
認原判決仍有撤銷發回更審之原因。至原判決不另為無罪諭知部
分，基於審判不可分，應併予發回。
據上論結，應依刑事訴訟法第三百九十七條、第四百零一條，判
決如主文。
中    華    民    國  九十六  年    十    月   十七   日
                      最高法院刑事第六庭
                          審判長法官  呂  潮  澤  
                                法官  吳  昆  仁  
                                法官  孫  增  同  
                                法官  吳      燦  
                                法官  李  英  勇  
      本件正本證明與原本無異
                                      書  記  官  
中    華    民    國  九十六  年    十    月  二十二  日
                                                      Ｅ